【裁判字號】    89,上,558
【裁判日期】    890824
【裁判案由】    排除侵害等
【裁判全文】
臺灣高等法院民事判決  八十九年度上字第五五八號
      上  訴  人  丁○○
                  甲○○○
                  乙○○
      右三人共同
      訴訟代理人  許乃文律師
      被上訴人    丙○○      住台北市○○區○○路廿一巷六號
右當事人間請求排除侵害等事件，上訴人對於中華民國八十九年一月二十九日臺灣士
林地方法院八十八年度訴字第三四三號第一審判決提起上訴，本院判決如左：
    主    文
上訴駁回。
第二審訴訟費用由上訴人負擔。
    事    實
甲、上訴人方面：
一、聲明：求為判決：(一)原判決廢棄。(二)被上訴人丙○○應將坐落台北市南港區○○
          段四小段五五一之二地號土地上設置之花圃如附圖所示Ａ、Ｂ部分拆除，
          並將土地返還上訴人，及自民國  (下同)八十三年三月十二日起至交還土
          地之日止，按月給付上訴人新台幣（下同）三千六百五十八元。(三)請准供
          擔保宣告假執行。
二、陳述：除與原判決記載相同者，茲引用外，補陳略稱：
(一)經查原審第一次囑託松山地政事務所測量系爭土地結果被告所設置之魚池(嗣改為
    小花圃)並未占用系爭土地，上訴人對該測量結果不服，請求重新測量，嗣原審囑
    託台北市地政處測量大隊測量，依據測量大隊以北市測督字第八八六○六二二九
    ○○號函覆測量結果上開小花圃占用系爭土地○．六五平方公尺，該函開宗明義
    即表示為求測量之精確，係以精密電子測距經緯儀施測，而松山地政事務所係以
    較落後之圖解法辦理勘測，其間造成之誤差，當以測量大隊所使用較最儀器所作
    之方法較為正確，豈料測量大隊竟自打嘴巴，推翻自己之測量結果，實有官官相
    護之嫌，而原審判決對此爭點僅以測量大隊事後更正測量結果之理由認松山地政
    事務所測量結果可採，其採証認事殊嫌率斷，應有傳喚台北市地政處測量大隊人
    員到庭說明之必要，以昭折服。
(二)次查，系爭花圃即附圖Ａ所示部分確係占用上訴人所有之土地，雖被上訴人丙○
    ○否認該花圃為其所設置，然依花圃現況所示，花圃顯係有人刻意整理栽種，並
    非荒蕪雜亂無章，且緊臨被上訴人丙○○的住家，花圃與被告丙○○的住家與其
    所置之小花圃形於半封閉狀態，在該半封閉之空間尚且停放汽車，非如原審所謂
    任何人皆可隨意進出的地區，是原審判決徒以被上訴人之片面之詞為據，遽予駁
    回上訴人之起訴，其採証認事亦有違誤。
(三)再查，附圖所示Ｂ部分之花圃係突出於原有建物之外，並非原來建物之一部分，
    被上訴人所有建物之外牆係緊臨系爭五五一之二地號土地之經界線，其間並無任
    何空地，亦即兩地號土地之間並無其他地號土地可供被上訴人興建花圃，此亦有
    卷附之台北市政府工務局建管處就被上訴人所有建物在七十年十二月十日核發之
    七○使字第一八一五號使用執照內檢附之竣工圖可証。足稽被上訴人所加蓋之小
    花圃確有占用上訴人所有系爭土地。
乙、被上訴人方面：被上訴人丙○○未於最後言詞辯論期日到場，惟於準備程序審理
    中聲明、陳述如下：
一、聲明：求為判決：駁回上訴。
二、陳述：除與原判決記載相同者，茲引用外，補陳略稱：
(一)系爭土地上之植樹係一、二十年前，社區為美化環境由熱心公益人士栽植，並非
    被上訴人種植。
(二)目前系爭土地為開放使用，雖位於被上訴人住所之隔壁，但仍為社區共同使用，
    被上訴人並無任何圍籬，且無禁止他人使用之情事。
(三)土地所有權人如主張其所有使用權利，應應公告週知，且以圍籬或標示使他人明
    瞭其土地使用狀況，不應本身疏於行使權利，卻主張鄰地所有權人占用其土地，
    其主張顯與事實不符。
    理    由
甲、程序方面：
一、被上訴人丙○○未於最後言詞辯論期日到場，核無民事訴訟法第三百八十六條各
    款所列情形，爰依上訴人之聲請，由其一造辯論而為判決。
二、上訴人起訴時所載被上訴人丙○○占有地號、面積及請求金額，經測量後更正聲
    明陳述如前，前者核係不變更訴訟標的而更正事實上陳述，依民事訴訟法第二百
    五十六條規定非屬訴之變更。後者僅為擴張或減縮應受判決事項之聲明，依民事
    訴訟法第二百五十五條第一項第三款規定應無不可，合先敘明。
乙、得心證之理由：
一、上訴人主張：坐落台北市○○區○○段四小段五五一之二地號及五四九之四地號
    為上訴人三人共有，其中五四九之四地號為上訴人與訴外人陳炳鎗共有，被上訴
    人丙○○於上揭五五一之二地號土地上設置魚池（嗣後改為小花圃）、花圃，種
    植花草樹木，被上訴人自七十二年起即陸續占有上訴人及其他共有人土地，面積
    位置如附圖所示Ａ、Ｂ部分。上訴人曾多次催促被上訴人將之拆除返還土地，均
    遭拒絕，經查本件被上訴人丙○○未經上訴人同意，無權占用上訴人之土地，上
    訴人自得本於所有權，請求其拆除地上物返還土地。並得依不當得利及侵權行為
    之規定，請求被上訴人丙○○於無權占用期間，給付上訴人相當於租金利益之損
    害金。為此提起本訴。
二、被上訴人則以：魚池（嗣後改為小花圃）應未占用上訴人土地，其餘花圃並非其
    所設置，花草樹木非其所栽種照顧等語置辯。
三、經查上訴人主張坐落台北市○○區○○段四小段五五一之二地號為上訴人三人共
    有之事實，業據提出土地登記簿謄本為證，且為被上訴人所不爭執，自堪信為真
    實。至於上訴人主張被上訴人丙○○於上揭五五一之二地號土地上設置魚池（嗣
    後改為小花圃）、花圃，無權占用上訴人及共有人土地等情，固據提出照片為證
    ，然為被上訴人所否認，惟經原審囑託台北市松山地政事務所測量結果，被上訴
    人丙○○搭建之魚池（嗣後改為小花圃）並未占用上訴人所有之前開土地，此有
    台北市松山地政事務所八十八年六月五日北市松地二字第八八六０七八五一００
    號函檢送之土地複丈成果圖在卷可參；因上訴人不服該測量結果，原審再囑託台
    北市政府地政處測量大隊測量，台北市政府地政處測量大隊雖於八十八年十二月
    十七日以北市地測督字第八八六０六二二九００號函略謂被上訴人丙○○搭建之
    小花圃（即之前之魚池）使用前開五五一之二地號土地部分面積０‧六五平方公
    尺云云，並檢送複丈成果圖過院；惟旋又於八十九年一月二十一日以北市地測督
    字第八九六００三六五００號函略謂前以八十八年十二月十七日北市地測督字第
    八八六０六二二九００號函檢送之複丈成果圖應予作廢，並說明「本案經本市松
    山地政事務所以八十八年十二月二十八日北市松地一字第八八六一八七七０００
    號函說明二略以：『依本所七十年六月十日收件南字第六十六至七十三號之土地
    分割複丈原圖（電腦編號：二００七八）所示，承辦員於現場辦理五五一地號之
    分割複丈時並對土地上之建物現況予以施測，該五五一之二與五五一之三地號間
    之北端地籍線為自五五一之三地號內之建物西側向外約一‧一０公尺處辦理分割
    ‧‧‧本所前於受理台灣士林地方法院囑託辦理首揭地號土地地上物之勘測時，
    經以圖解法辦理勘測結果該花圃Ｂ（即本所原勘測時之魚池）係坐落於五四五地
    號內，其邊緣緊鄰地籍線，難謂其有逾越鄰地之情形‧‧‧』。案經本大隊於本
    （八十九）年一月十三日赴本市松山地政事務所重新查閱有關地籍資料，並調借
    使用執照平面圖、分割原圖，發現其誤差係因本市松山地政事務所以圖解法（平
    板）辦理地籍分割及法院囑託案件施測即依原重測係以圖解平板儀施測，而本大
    隊係以圖解數值法（經緯儀）辦理法院囑託案件施測其精度比較誤差乃無法避免
    ，為避免紛爭及原重測施測方式，經本大隊重新檢算分析結果‧‧‧花圃Ｂ（
    即本市松山地政事務所原勘測時之魚池）‧‧‧位於本市○○區○○段五四五地
    號內，並無使用五五一之二地號土地」等語，有該函及存卷可參，復經本院再度
    傳訊台北市政府地政處測量大隊系爭土地測量承辦人許明傳到庭結證無訛，是被
    上訴人丙○○辯稱其搭建之魚池（嗣後改為小花圃）並未占用上訴人土地等情，
    應認為真實。上訴人執前開已作廢之複丈成果圖謂被上訴人丙○○搭建之小花圃
    （即原來之魚池）無權占用其所有之五五一之二地號土地云云，自難採信。
四、至於依前開台北市政府地政處土地測量大隊八十九年一月二十一日北市地測督字
    第八九六００三六五００號函檢送之複丈成果圖，固堪認上訴人所有之五五一之
    二地號土地上有他人設置之花圃面積達二七‧三五平方公尺，惟被上訴人丙○○
    既否認前開花圃為其所設置管理，自應由上訴人就其所主張被上訴人丙○○占有
    設置花圃占用上開土地之事實，負舉證之責任。經查上訴人就此並未能舉證以實
    其說，且觀乎上訴人提出之照片，前開花圃緊鄰社區○○○巷道，該處並非封閉
    區域，他人均可能在該處出入、使用，客觀上並非僅有被上訴人丙○○有使用該
    區域設置花圃之可能，是上訴人徒以臆測之詞而謂花圃緊鄰被上訴人丙○○之房
    屋，花圃必為被上訴人丙○○所設置云云，自非可採。
五、綜上所述，上訴人主張被上訴人丙○○無權占用其土地，而訴請被上訴人丙○○
    將花圃拆除，將土地返還予上訴人，並按月給付占有該土地相當於租金利益之損
    害金云云，均屬無理，不應准許。其假執行之聲請亦失所附麗，應併予駁回。原
    審因而為上訴人敗訴之判決，及駁回其假執行之聲請，並無不合。上訴意旨指摘
    原判決不當，求予廢棄改判，為無理由，應予駁回。
六、本件事證已臻明確，兩造其餘主張及舉證，與判決結果無涉，無庸一一審酌，併
    予敘明。
七、據上論結，本件上訴為無理由，依民事訴訟法第四百四十九條第一項、第七十八
    條、第四百六十三條、第三百八十五條第一項前段，判決如主文。
中      華      民      國    八十九    年      八      月    二十四    日
                              民事第二庭
                                  審判長法  官  尤  豐  彥
                                        法  官  林  金  吾
                                        法  官  魏  麗  娟
右正本係照原本作成。
如不服本判決，應於收受送達後二十日內向本院提出上訴書狀，其未表明上訴理由者
，應於提出上訴後二十日內向本院補提理由書狀（均須按他造當事人之人數附繕本）
上訴時應提出委任律師或具有律師資格之人之委任狀；委任有律師資格者，另應附具
律師及格證書及釋明委任人與受任人有民事訴訟法第四百六十六條之一第一項但書或
第二項（詳附註）所定關係之釋明文書影本。
中      華      民      國    八十九    年      八      月    二十八    日
                                        書記官  曾  瓊  安
附註：
民事訴訟法第四百六十六條之一（第一項、第二項）：
對於第二審判決上訴，上訴人應委任律師為訴訟代理人。但上訴人或其法定代理人具
有律師資格者，不在此限。
上訴人之配偶、三親等內之血親、二親等內之姻親，或上訴人為法人、中央或地方機
關時，其所屬專任人員具有律師資格並經法院認為適當者，亦得為第三審訴訟代理人
。


司法院資訊處製作；財團法人民間司法改革基金會備份。
